【裁判字號】    98,家訴,396
【裁判日期】    981203
【裁判案由】    確認婚姻關係不存在
【裁判全文】
臺灣臺中地方法院民事判決             98年度家訴字第396號
原      告  乙○○
被      告  甲○○
上列當事人間請求確認婚姻不存在事件，本院判決如下：
    主      文
原告之訴駁回。
訴訟費用由原告負擔。
    事實及理由
壹、原告起訴主張：
一、原告之父即訴外人陳振芳於民國98年9月10日死亡，原告辦
    理陳振芳除戶相關事宜時，竟發現其於93年間與大陸籍人士
    即被告結婚，惟原告於陳振芳生前從未聽聞其提及與被告結
    婚之事，經查乃因陳振芳借名辦理與被告假婚姻，並非真正
    婚姻關係，且兩人未舉行公開之結婚儀式，亦未有2名以上
    之見證人為其等見證，應認定該婚姻關係不存在。另被告於
    94年初經臺中市警察局第五分局查獲違反社會秩序維護法等
    案件，於94年2月間遭強制驅逐出境。由此可證，陳振芳與
    被告之婚姻關係應屬不存在，爰提起本件訴訟等語。
二、並聲明：確認陳振芳與被告間之婚姻關係不存在。
貳、按原告之訴，依其所訴之事實，在法律上顯無理由者，法院
    得不經言詞辯論，逕以判決駁回之，民事訴訟法第249條第2
    項定有明文。又同項規定之「法律上顯無理由」，包括關於
    當事人適格要件之欠缺在內（參照最高法院29年度抗字第34
    7號判例）。次按婚姻事件由第三人起訴者，以夫妻為共同
    被告，但撤銷婚姻之訴，其夫或妻死亡者，得以生存者為被
    告，民事訴訟法第569條第2項定有明文。而確認婚姻無效之
    訴由第三人提起者，須以夫及妻為共同被告，此即所謂必要
    之共同訴訟，如夫或妻死亡，則第三人不得提起此項訴訟；
    確認婚姻關係成立或不成立之訴，由夫或妻起訴者，以其配
    偶為被告，若夫妻之一方死亡，即不得提起此種確認之訴，
    否則，其當事人之適格即有欠缺，此觀民事訴訟法第568條
    第1項、第569條第1項之規定自明（最高法院50年度台上字
    第1341號判例、最高法院80年度台上字第1432號判決參照，
    及吳明軒著民事訴訟法下冊第1766頁可供參考）。另按婚姻
    關係不成立婚姻關係固不存在，但婚姻關係不存在則可能為
    婚姻一度成立存在，嗣因離婚而不存在；然實務上將確認婚
    姻成立不成立之訴，擴張至婚姻關係存在不存在之訴，故於
    婚姻關係存在不存在之訴，若夫妻之一方死亡，第三人亦不
    得提起此項訴訟。查：
（一）婚姻無效之訴、婚姻關係不存在之訴與婚姻不成立之訴不
      同，此觀民事訴訟法第568條第1項及民事訴訟法第247 條
      規定自明。當事人如未履行或未完全履行婚姻要件時，其
      婚姻既不成立，自不發生任何婚姻之法律上效力，無須法
      院之判決，任何人均得主張之，但發生爭執時，有即受判
      決之法律上利益者，自得起訴請求確認婚姻不成立，即提
      起確認婚姻不成立之訴，而非提起確認婚姻無效之訴。然
      當事人如已達成婚姻要件，但如屬法律上規定之禁婚親或
      為重婚，或為一人同時與二人以上結婚時，則為已成立之
      婚姻，依法應歸於無效，以此為原因，請求法院為確認之
      判決，即應提起確認婚姻無效之訴。而婚姻關係不存在，
      係主張曾有婚姻關係，嗣經消滅，現在婚姻關係不存在者
      。至於當事人舉反證推翻推定之效力時，因所爭執者為曾
      否履行婚姻之方式，即屬婚姻有無成立之問題，應提起婚
      姻不成立之訴，而非婚姻關係不存在（婚姻無效）之訴。
      而本件原告主張陳振芳借名辦理與被告假婚姻，且未舉行
      公開之結婚儀式，亦未有2名以上之見證人為其等見證，
      即係主張結婚而結婚真意，且未履行結婚之公開儀式，即
      屬婚姻有無成立之問題，合先敘明。
（二）本件原告以其父即訴外人陳振芳與被告係假結婚，提起本
      件確認訴訟，惟陳振芳已於98年9月10日死亡，有戶籍謄
      本在卷可稽，揆諸前揭規定及說明，陳振芳既已死亡，則
      由第三人之原告提起本件確認之訴，即欠缺當事人適格之
      要件，原告之訴顯無理由，應予駁回。
（三）至本件原告得於其他以婚姻成立不成立（或存在不存在）
      等為前提之訴訟中，為系爭婚姻成立不成立（或存在不存
      在）之攻擊防禦，附此敘明。
參、訴訟費用負擔之依據：民事訴訟法第78條。
中    華    民    國    98    年     12    月    3    日
                  家事法庭    法  官    陳和
以上正本係照原本作成。
如對本判決上訴，須於判決送達後20日內向本院提出上訴書狀（
須附繕本）。
中    華    民    國    98    年     12    月    3    日
                              書記官    巫偉凱


司法院資訊處製作；財團法人民間司法改革基金會備份。
